臺灣高雄地方法院刑事判決　　　　　　　 94年度訴字第576號
公　訴　人　臺灣高雄地方法院檢察署檢察官
被　　　告　丁○○
被　　　告　乙○○
被　　　告　甲○○
上　一　人
選任辯護人　嚴庚長律師
被　　　告　丙○○
上列被告因常業詐欺案件，經檢察官提起公訴（94年度偵字第35
77號、93年度偵字第21056 號、第21057 號、第21059 號），經
本院合議庭裁定由受命法官獨任進行簡式審判程序，本院判決如
下：
    主  文
丁○○、乙○○、甲○○、丙○○共同行使公務員明知為不實之
事項，而登載於職務上所掌之公文書，足以生損害於公眾，各處
有期徒刑壹年。均緩刑貳年。
    事  實
一、緣朱逸民、劉基祥（劉基祥、朱逸民均係現役軍人，彼等2
    人另移送軍事審判機關處理）於民國93年間均任職於國軍台
    中總醫院，朱逸民為復健科主任，平時兼任該院附設民眾診
    療服務處復健科主治醫師，負責為民間病患診治及身心障礙
    等醫療業務。緣92年林旻清陸續與李緯騰、廖慶隆、溫明正
    等人共組犯罪集團（均另案審理中），以上下線抽成之合作
    方式，仲介未具身心障條件之客戶程詠誠等133人至南投縣
    竹山鎮「竹山秀傳醫院」外科門診醫師廖倚林（另案審理中
    ）看診，並開立不實之身心障礙鑑定表，藉以詐領政府製發
    之身心障礙手冊，違法獲取各扶助及福利措施，且事前即分
    別視客戶本身之條件向每位客戶各收取新台幣（下同）2萬5
    千元至6萬元不等之仲介費，再從每筆費用中以抽取3千至8
    千元不等之金額給付廖倚林，當作其不實鑑定之代價。迨93
    年3月間，廖倚林因故離職而無法繼續配合作不實之鑑定。
    嗣後林旻清遂透過行政補給後勤官劉基祥介紹認識任職於國
    軍台中總醫院（即國軍803醫院）復健科主任之朱逸民，朱
    逸民、劉基祥遂與林旻清基於共同之犯意聯絡，由劉基祥與
    林旻清約定每仲介1名客戶通過鑑定並領得殘障手冊，林旻
    清即自仲介費中交付現金1萬元給劉基祥後，再由劉基祥將
    其中6千元轉交朱逸民，每個星期二結算1次佣金。
二、嗣丁○○、乙○○、甲○○、丙○○均意圖為自己不法之所
    有，明知其本身並未具有身心障礙資格，丁○○、乙○○、
    丙○○分別與廖慶隆、朱逸民；甲○○則與林旻清、朱逸民
    共同基於行使公務員登載不實事項之公文書及詐欺之犯意聯
    絡（丁○○、乙○○、甲○○係詐欺得利犯意；丙○○係詐
    欺取財犯意），由廖慶隆、林旻清（如附表）先後仲介客戶
    丁○○、乙○○、甲○○、丙○○分別於附表所示之時間（
    鑑定日期），前往國軍台中總醫院掛號看診並申請身心障礙
    者鑑定。朱逸民明知丁○○、乙○○、甲○○、丙○○4 人
    均不符法定「身心障礙類別與等級」之肢體障礙標準，竟未
    根據身心障礙等級為詳實鑑定，仍於其職務上所掌之身心障
    礙者鑑定表之診斷記載欄上，各登載不實之殘障情形，且於
    鑑定結果之「符合身心障礙等級所列之障礙障類別」項下之
    「輕度」項、「不需重新鑑定」項、「肢體障障礙」項為不
    實之勾選後，再由不知情之護理人員加蓋「國軍臺中總醫院
    殘障鑑定章」，而以該醫院名義函送與相關縣市政府而為行
    使，足以生損害於主管機關核發身心障礙手冊之正確性。嗣
    丁○○、乙○○、甲○○、丙○○於收到身心障礙手冊後，
    分別於附表所示之日期，申請減免如附表所示車輛之牌照稅
    ，或申請生活補助金，使國家監理機關或社政單位，分別陷
    於錯誤，丁○○、乙○○、甲○○因而分別獲得附表所示之
    減免汽車牌照稅之不法利益；丙○○則每月獲得3,000 元之
    生活補助金。後為警於93年10月13日分別前往竹山秀傳醫院
    、國軍台中總醫院及林旻清、李緯騰、廖慶隆、溫明正等人
    住處執行搜索，並扣得病歷等物，復將丁○○、乙○○、甲○○、丙○○等4 人送由高雄榮民總醫院重新鑑定，均認不
    符合殘障標準，始知上情。
三、案經臺灣高雄地方法院檢察署檢察官自動檢舉，指揮內政部
    警政署刑事警察局中部打擊罪中心、保安警察第五總隊第三
    大隊、高雄縣政府警察局、台中市政府警察局第六分局同步
    執行搜索並移送偵辦。
    理  由
壹、程序部分：
    本件被告丁○○、乙○○、甲○○、丙○○所犯為死刑、無
    期徒刑或最輕本刑為3 年以上有期徒刑以外之罪，其於準備
    程序中就被訴事實為有罪之陳述，經法官告知簡式審判程序
    之旨，並聽取公訴人及被告之意見後，依刑事訴訟法第273
    條之1 第1 項規定，裁定由受命法官獨任進行簡式審判程序
    ，合先敘明。
貳、實體部分：
一、認定犯罪事實所憑之證據：
    訊據被告丁○○、乙○○、甲○○、丙○○對於上揭事實均
    坦承不諱，核與另案被告林旻清、廖慶隆、朱逸民於警詢中
    、偵查中供述之情情節大致相符，且有高雄縣政府警察局刑
    警隊扣押物品目錄表、身心障礙者鑑定表、國軍台中總醫院
    門診病歷首頁、病歷記錄單、中央健保局保險對象門診就醫
    紀錄明細表、高雄榮民總醫院身心障礙鑑定紀錄單在卷可稽
    ，是被告上開自白確與事實相符，本件事證明確，被告4人
    犯行堪以認定。
二、所犯罪名及科刑理由：
  (一)按朱逸民係任職於國軍台中總醫院之醫師，而在其職務上所
    職掌之身心障礙鑑定表上登載不實，故該身心障礙鑑定表，
    應屬刑法第213條之公文書。而被告4人，各以該不實之公文
    書分別詐領補助金（丙○○部分）及詐得減免汽車牌照稅（
    丁○○、乙○○、甲○○部分），是核被告丁○○、乙○○
    、甲○○，係犯刑法第216條、第213條之行使公務員登載不
    實事項於公文書罪及刑法第339條第2項之詐欺得利罪；被告
    丙○○所為係犯刑法第216條、第213條之行使公務員登載不
    實事項於公文書罪及刑法第339條第1項之詐欺取財罪。
  (二)被告丁○○、丙○○、乙○○就上開犯行與廖慶隆、朱逸民
    間；被告甲○○就上開犯行與林旻清、朱逸民間，分別有犯
    意聯絡及行為分擔，均為共同正犯。又被告4 人雖均非依法
    從事公務之人，惟其等4 人，分別與有公務員身份之朱逸民
    共犯刑法第216 條、第213 條之行使公務員登載不實事項之
    公文書罪，依刑法第31條第1 項規定，仍以該罪之共同正犯
    論處。公訴意旨認被告4 人係犯刑法第216 條、第215 條之
    行使業務登載不實文書罪，容有未洽，惟本院所認定之犯罪
    事實與檢察官起訴書所載之基本事實，係屬同一，爰依刑事
    訴訟法第300 條之規定，就起訴之事實，變更檢察官所引應
    適用之法條。
  (三)被告丁○○、丙○○、乙○○、甲○○持該不實登載之公文
    書各向監理機關及社政單位行使，其偽造之低度行為應為行
    使之高度行為吸收，應僅論以行使公務員登載不實事項之公
    文書罪。渠等就行使公務員登載不實事項之公文書罪，係利
    用不知情之護理人員以該醫院名義函送與相關縣市政府而為
    行使，均應論以間接正犯。
  (四)按刑法第340 條之常業詐欺罪，係指以犯詐欺行為為生之事
    業者而言；又刑法上所謂常業犯，指反覆以同種類行為為目
    的之社會活動之職業性犯罪而言（最高法院45年臺上字第11
    88號、85年臺上字第510 號判例參照），是就常業犯之犯罪
    行為客體內涵觀察，客觀上必須具有相當時間之連續性及可
    確定性，足以為生活之職業，因之對於客觀上以偶發、短暫
    性未具有相當時間延續性及可能性之事件，作為犯罪行為客
    體內涵者，因犯罪行為客體內涵客觀上不具延續性及可確定
    性，既不足以為生活之職業，自不足恃之維生，不能論以常
    業犯。本件被告丁○○、乙○○、甲○○、丙○○均供稱有
    正當之謀生職業（見本院卷第105頁），且有證明書、營利
    事業登記證在卷可稽，又其等4人向監理機關或社政機關申
    請生活補助金或減免汽車牌稅，所為之詐騙行為期間不長，
    尚難認被告4人詐騙之行為，已足以為生活之職業，自難成
    立刑法第340條常業詐欺罪，是公訴意旨認應依刑法第340條
    之常業詐欺罪之幫助犯處斷，顯有誤會，惟起訴之社會基本
    事實相同，爰依法變更起訴法條。
  (五)被告丁○○、丙○○、乙○○、甲○○行使公務員登載不實
    事項公文書之目的，在於詐取財物或不法利益，故行使公務
    員登載不實事項之公文書與詐欺罪（取財或得利）間，具有
    方法目的之牽連犯關係，均應從一重之行使公務員登載不實
    事項公文書之罪處斷。
  (六)爰審酌被告丁○○、乙○○、甲○○、丙○○僅為一時貪念
    ，竟利用不實之殘障鑑定，向國家監理機關、社政機關詐取
    不法利益或不法財物，其行為實有不當，惟考量其等4人均
    已坦承犯行，犯後態度良好，已見悔意，所申請減免之稅額
    及取得之生活補助金不多，及其犯罪之動機、手段、目的等
    一切情狀，分別量處如主文所示之刑，以資懲儆。末查被告
    丁○○、乙○○、丙○○未曾受有期徒刑以上刑之宣告；甲○○則於5年內未曾受有期徒刑以上刑之宣告，此有被告4人
    臺灣高等法院被告前案紀錄表各1份在卷可稽，被告4人此次
    因一時失慮，致觸犯刑事法律，其等4人經此偵審判刑程序
    後，當知警惕，而無再犯之虞，參以公訴人亦於起訴書具體
    請求給予被告等人緩刑2年之宣告等情，是以本院認上開所
    宣告之刑，以暫不執行為適當，均併予宣告緩刑2年，用啟
    自新。
據上論斷，應依刑事訴訟法第299條第1項前段、第300條，刑法
第28條、第31條第1項、第216條、第213條、第339條第1項、第2
項、第55條、第74條第1款、第2款，罰金罰鍰提高標準條例第1
條前段，判決如主文
本案經檢察官戊○○到庭執行職務。
中　　華　　民　　國　　94　　年　　10　　月　　7 　　日
                  刑事第八庭    法  官  李育信
以上正本證明與原本無異。
如不服本判決，應於收受送達後10日內向本院提出上訴書狀。
中　　華　　民　　國　　94　　年　　10　　月　　11　　日
 　　　　　　　　　　　　       書記官  洪生輝
附錄本案論罪科刑法條：
中華民國刑法第216條：
行使第210 條至第215 條之文書者，依偽造、變造文書或登載不
實事項或使登載不實事項之規定處斷。
刑法第213條：
公務員明知為不實之事項，而登載於職務上所掌之公文書，足以
生損害於公眾或他人者，處1年以上7年以下有期徒刑。
刑法第339條
意圖為自己或第三人不法之所有，以詐術使人將本人或第三人之
物交付者，處5 年以下有期徒刑、拘役或科或併科1000元以下罰
金。
以前項方法得財產上不法之利益或使第三人得之者，亦同。
前2項之未遂犯罰之。
附表
┌──┬───┬───┬────┬────┬────┬────┬───────────────────┬────┐
│編號│申請人│仲介人│申請人支│鑑定日期│生活補助│申請生活│            減免車輛牌照稅            │高雄榮總│
│    │      │      │付仲介人│        │申請日期│補助金  ├────┬─────┬───┬────┤身心障礙│
│    │      │      │之費用 (│        │        │        │申請日期│車牌號碼  │排汽量│每年減免│鑑定    │
│    │      │      │新台幣) │        │        │        │        │          │(CC數)│稅額 (新│        │
│    │      │      │        │        │        │        │        │          │      │台幣)   │        │
├──┼───┼───┼────┼────┼────┼────┼────┼─────┼───┼────┼────┤
│ 1  │丁○○│廖慶隆│63,000元│93.08.19│未申請  │未申請  │93.09.24│WN-0313號 │1597  │7,120元 │不符標準│
├──┼───┼───┼────┼────┼────┼────┼────┼─────┼───┼────┼────┤
│ 2  │丙○○│廖慶隆│58,000元│93.05.19│93.06   │3,000 元│未申請  │未申請    │未申請│未申請  │不符標準│
├──┼───┼───┼────┼────┼────┼────┼────┼─────┼───┼────┼────┤
│ 3  │乙○○│廖慶隆│60,000元│93.06.09│未申請  │未申請  │93.07.28│YI-7023號 │1061  │4,320元 │不符標準│
├──┼───┼───┼────┼────┼────┼────┼────┼─────┼───┼────┼────┤
│ 4  │甲○○│林旻清│   無   │93.07.29│未申請  │未申請  │93.09.01│1296-JB號 │1998  │11,230元│不符標準│
└──┴───┴───┴────┴────┴────┴────┴────┴─────┴───┴────┴────┘
